【裁判字號】    99,聲再,46
【裁判日期】    990312
【裁判案由】    聲請再審
【裁判全文】
臺灣高等法院臺中分院刑事裁定          99年度聲再字第46號
再審聲請人
即受判決人  甲○○
            乙○○
上二人共同
選任辯護人  陳  明律師
            林志忠律師
上列聲請人因詐欺案件，對於本院98年度上易字第1095號中華民
國99年1月19日第二審確定判決（原審案號：臺灣臺中地方法院
96年度重訴字第1810號，起訴案號：臺灣臺中地方法院檢察署94
年度偵字第3467號、96年度偵字第8359號），聲請再審，本院裁
定如下：
    主    文
再審之聲請駁回。
    理    由
一、聲請意旨略以：按「不得上訴於第三審法院之案件，除前條
    規定外，其經第二審確定之有罪判決，如就足生影響於判決
    之重要證據漏未審酌者，亦得為受判決人之利益，聲請再審
    。」刑事訴訟法第421條定有明文。本案原審判決就下列足
    生影響判決結果之重要證據漏未審酌：
  (一)證人謝宗豪於本院民國98年9月22日審理時具結之證詞，足
    證聲請人甲○○確係偉鉅建設股份有限公司（下稱偉鉅公司
    ）、立鉅國際股份有限公司（下稱立鉅公司）之開發顧問，
    該二公司負責人為共同被告林錦源、乙○○父女，聲請人甲
    ○○僅負責土地開發，但開發後之銷售業務，則非其職權範
    圍。
  (二)證人林錦源於94年1月24日在法務部調查局中部地區機動工
    作組（下稱中機組）之陳述，足證聲請人甲○○確係偉鉅、
    立鉅公司顧問，而非實際負責人，且聲請人二人均未參與
    本件詐欺及偽造文書即偽造319位受災戶買賣契約書之犯行
    。
  (三)內政部、臺中市都市計畫委員會89年9月5日之聯席第二次會
    議，核定之「變更臺中都市計畫（解除部分後期發展區開發
    限制）案」及「擬定臺中市都市計畫（解除部分後期發展區
    開發限制）細部計畫案」之決議，明載：臺中市政府須就受
    災戶之申購登記，進行「查核確認」，足證臺中市政府應為
    實質審查。是縱聲請人所陳報予臺中市政府之319份受災戶
    買賣契約書涉有不實，該府既應實質審查，聲請人等亦無使
    公務員登載不實之犯行可言。又原判決之事實認定及判決理
    由，均一再強調臺中市政府「查核確認（即實質審查）」受
    災戶簽定之買賣契約書是否已達70％，且內政部、臺中市政
    府之歷次聯席會議決議文實亦為本開發案之法源依據，臺中
    市政府對一般使用執照申請開發案雖依例僅作形式審查，但
    無解於本案開發之使用執照應負有「實質審查」之責任。
  (四)原判決僅依臺中市政府都發課技士陳隆秋之證詞，逕認本開
    發案使用執照申請案僅作形式審查，然為何捨棄對被告有利
    之內政部、臺中市政府89年9月5日第二次聯席會議決議文所
    顯現之證據不用，判決理由中竟無任何交代。另證人陳隆秋
    於原審98年9月22日審判期日證述內容，可知陳隆秋並未承
    辦核發系爭工地使用執照之業務，而係由建管課人員負責，
    證人陳隆秋亦未承辦核發本件使用執照之函稿，其僅於建管
    課主辦之簽呈上，簽註會簽意見而已，原確定判決認聲請人
    以簽訂買賣契約為準等規定，為詐術之行使，使不知情之都
    發課技士陳隆秋將此不實事項登載於職務上所掌管臺中市政
    府函稿等公文書上，其認定事實即有違誤，故原審判決實有
    於受判決人有利之重要證據疏漏未審酌之處。
  (五)按刑法之詐欺罪，被騙者受騙而處分其本人或第三人之財產
    ，必須造成其本人或第三人之財產損失，方能構成詐欺罪，
    若被騙者本人或第三人，毫無財產上之損失，則欠缺此等不
    成文之構成要件要素，而不構成本罪。本案縱聲請人使用偽
    造之契約，使臺中市政府誤以為購買者中，有七成以上受災
    戶，而核發建築執照，然臺中市政府並未因此受有財產上損
    失，自難謂有財產法益因此受有侵害，是本件應不構成刑法
    第339條第2項之詐欺得利，觀乎92年上易字第1799號判決即
    明。原確定判決就前述足以影響判決之重要證據全然未予審
    酌，故綜上所陳，原審判決有刑事訴訟法第421條之再審理
    由，爰請准為開始再審之裁定並更為審判。
二、按刑事訴訟法第421條規定，不得上訴於第三審法院之案件
    ，其經第二審法院確定之有罪判決，就足生影響於判決之重
    要證據漏未審酌，得聲請再審。而所謂「足生影響於判決之
    重要證據漏未審酌」者，係指該證據業經法院予以調查或經
    聲請調查而未予調查，致於該確定判決中漏未加以審認，而
    該證據如經審酌，則足生影響於該判決之結果，應為被告有
    利之判決而言。如當事人所提出之證據，縱加以審酌，仍不
    足以生影響於該判決結果者，或法院已加以調查，而本於論
    理法則、經驗法則，而為證據之取捨，不採為被告有利之認
    定者，即非漏未審酌，自不得據為再審之理由。又所謂重要
    證據，必須該證據已足認定受判決人應受無罪、或免訴、或
    輕於原審所認定之罪名方可，如不足以推翻原審所認定罪刑
    之證據，即非足生影響於原判決之重要證據。次按刑事訴訟
    法第421條所規定因重要證據漏未審酌而聲請再審者，指該
    證據於案情有重要關係且未經審酌者而言，如證據業經法院
    本其自由心證予以取捨及判斷，僅係對此持相異評價，即不
    能以此為由聲請再審，此可參見最高法院89年度台抗字第30
    號裁定要旨。
三、經查：
  (一)原確定判決認定聲請人即被告甲○○、乙○○犯有刑法第21
    4條使公務員登載不實罪及同法第339條第2項之詐欺得利罪
    等犯行，係以證人林錦源、陳演廷、陳明仁、吳六合、詹碧
    玲、張素薇等人之證述，認聲請人甲○○確有參與透天萬歲
    建案之銷售事宜，實係偉鉅、立鉅公司之實際經營者，非僅
    係擔任該二公司之顧問工作而已，且92年1月至9月間，被告
    甲○○及其家人生活各項支出，均列為偉鉅、立鉅公司總裁
    特支費項下報銷，有扣案之分類帳查詢可按（見確定判決第
    11 至14頁），又參以證人陳演廷證述聲請人甲○○係以總
    裁身分與其簽約乙節，足認聲請人甲○○係偉鉅、立鉅公司
    之總裁。又證人林錦源對於關於本案土地開發之重要事項，
    不是答以「不清楚」，即是答以「忘記了」（見原確定判決
    第9頁），顯然與一般公司實際負責人綜理並熟悉公司各重
    要事務之常情有違，故聲請人甲○○稱實際負責人為林錦源
    ，其僅係偉鉅、立鉅公司之開發顧問，而銷售業務非其職權
    範圍，並非可採，此觀諸原確定判決理由三(一)所載至明，是
    原確定判決既已就認定聲請人甲○○為偉鉅、立鉅公司實際
    經營者之證據詳加斟酌，及說明所憑之理由，就形式上觀察
    ，即無違誤。再者，所謂「足生影響於判決之重要證據漏未
    審酌」者，係指該證據業經法院予以調查或經聲請調查而未
    予調查，致於該確定判決中漏未加以審認，而該證據如經審
    酌，則足生影響於該判決之結果，應為被告有利之判決而言
    。如當事人所提出之證據，縱加以審酌，仍不足以生影響於
    該判決結果，即非漏未審酌，自不得據為再審之理由。上開
    聲請意旨(一)、(二)所指證人謝宗豪、林錦源所證述聲請人甲○
    ○僅係擔任開發顧問一職等情節，與上開事證顯不相符，縱
    加以審酌亦不生影響於該判決之結果，自非屬於足以影響原
    判決之重要證據漏未審酌，難認係合法再審事由。
  (二)前開聲請意旨(三)、(四)等部分，以本開發案使用執照申請案應
    依內政部、臺中市政府89年9月5日第二次聯席會議決議文所
    示，應「查核確認」為實質審查，不得僅依與自身可能涉有
    行政疏失之證人陳隆秋之證述，認定臺中市政府對本件使用
    執照申請開發案依例僅作形式審查。然聲請人上開主張，無
    非係對原審取捨證據之職權行使予以指摘，並針對卷內證據
    持與原審法院相異之主觀評價，難認屬於足以影響原判決之
    重要證據漏未審酌。
  (三)聲請意旨(五)所言成立詐欺罪之不成文構成要件須本人或第三
    人受有財產損害始足當之；惟刑法第339條第2項規定「得財
    產上之不法利益或使第三人得之」，此所謂財產上之利益，
    乃除財物以外之一切財產上利益，法條並未規定以被害人財
    產上損害為必要，且一方得利，不必然導致另一方受損，故
    詐欺得利罪之既遂，並不以被害人致生財產上損害為必要，
    聲請人就此與原確定判決基於職權解釋、適用法律持相異見
    解，依上開見解，不能以此為由聲請再審。
  (四)原審法院已依相關卷證資料等一切情事綜為審酌，並詳為敘
    明其認定本件再審聲請人二人所為使公務員登載不實及詐欺
    犯行之理由，另就內政部、臺中市政府之函文，詳敘其取捨
    論斷之心證，核其證據之斟酌取捨，並無違背一般經驗法則
    與論理法則。再審聲請人所述者，或係就原法院證據之取捨
    及對證據證明力所為之判斷有所爭執，或就客觀上不足以影
    響判決結果之證據為爭執，揆諸前揭說明，自無刑事訴訟法
    第421條所規定得為再審之情事。
四、綜上所述，本件再審聲請意旨顯與刑事訴訟法第421條所規
    定之要件不符，不足認有再審之理由，所為聲請，應予駁回
    。
據上論結，依刑事訴訟法第434條第1項，裁定如主文。
中    華    民    國    99    年    3     月    12    日
            刑事第九庭  審判長法  官  江  德  千
                              法  官  許  旭  聖
                              法  官  莊  深  淵
以上正本證明與原本無異。
不得抗告。
                              書記官  陳  振  海
中    華    民    國    99    年    3     月    15    日

司法院資訊處製作；財團法人民間司法改革基金會備份。
